ACORDAO-COMPLETO-2548399

ACÓRDÃO 6473/2022 ATA 36/2022 - SEGUNDA CÂMARA

VISTOS, relatados e discutidos este autos de aposentadoria, em que se examina, nesta fase processual, pedido de reexame interposto por Gilson Santos da Luz contra o Acórdão 13902/2021-TCU-Segunda Câmara, de relatoria do Ministro Raimundo Carreiro;
ACORDAM os Ministros do Tribunal de Contas da União, reunidos em Sessão da Segunda Câmara, ante as razões expostas pelo Relator e com fulcro no art. 48, c/c os arts. 32 e 33, da Lei 8.443/1992, em: 
9.1. conhecer do pedido de reexame interposto por Gilson Santos da Luz e, no mérito, negar-lhe provimento; 
9.2. dar ciência ao órgão de origem que, caso comprovado ser o recorrente beneficiário de decisão judicial transitada em julgado, que lhe assegure a incorporação de quintos no período entre 8/4/1998 e 4/9/2001, observe a modulação de efeitos fixada pelo Supremo Tribunal Federal no RE 638.115, de modo a manter a incorporação imune à absorção por reajustes futuros; e
9.3. dar ciência desta deliberação ao recorrente e ao Tribunal Regional do Trabalho da 5ª Região/BA - TRT/5ª Região.

Pedido de reexame interposto contra decisão que julgou ilegal ato de aposentadoria.

Segunda Câmara

Tribunal Regional do Trabalho da 5ª Região/BA.

3. Interessados/Responsáveis/Recorrentes:
3.1. Interessados: Gilson Santos da Luz (XXX.655.185-XX).
3.2. Recorrente: Gilson Santos da Luz (XXX.655.185-XX).

13.1. Ministros presentes: Bruno Dantas (Presidente), Augusto Nardes (Relator), Aroldo Cedraz e Antonio Anastasia.
13.2. Ministro-Substituto presente: Marcos Bemquerer Costa.

AUGUSTO NARDES

Ministro Raimundo Carreiro.

Adoto como parte integrante deste relatório a instrução transcrita a seguir com os ajustes de forma pertinentes, a qual foi elaborada no âmbito da Secretaria de Recursos (Serur) e cujo encaminhamento teve a anuência do dirigente daquela unidade e do Ministério Público junto ao TCU (peças 41 a 43) :
INTRODUÇÃO
1.	Trata-se de pedido de reexame (peças 14-28) interposto pelo Sr. Gilson Santos da Luz, ex-servidor do TRT/5ª Região, por meio do qual se insurge contra o Acórdão 13902/2021-TCU-Segunda Câmara (peça 8) , que teve como relator o Excelentíssimo Senhor Ministro Raimundo Carreiro.
1.1	A deliberação recorrida apresenta o seguinte teor:
ACORDAM os Ministros o Tribunal de Contas da União, reunidos em Sessão da Segunda Câmara, com fundamento nos arts. 1º, inciso V, e 39, inciso II, da Lei nº 8.443/92, c/c os arts. 17, inciso III; 143, inciso II e 260 e 262 do Regimento Interno/TCU, em considerar ilegal e negar registro ao ato de aposentadoria em favor de Gilson Santos Da Luz (Ato n. 4782/2018) e expedir os comandos discriminados no item 1.7.
1. Processo TC-Processo 023.327/2021-9 (APOSENTADORIA) 
	1.1. Interessado: Gilson Santos da Luz (XXX.655.185-XX) 
	1.2. Órgão/Entidade: Tribunal Regional do Trabalho da 5ª Região/ba
	1.3. Relator: Ministro Raimundo Carreiro
	1.4. Representante do Ministério Público: Procurador Marinus Eduardo De Vries Marsico
	1.5. Unidade Técnica: Secretaria de Fiscalização de Integridade de Atos e Pagamentos de Pessoal e de Benefícios Sociais (Sefip) .
	1.6. Representação legal: não há.
	1.7. Determinações/Recomendações/Orientações:
	1.7.1. dispensar o ressarcimento das quantias indevidamente recebidas de boa-fé, consoante o Enunciado nº 106 da Súmula de Jurisprudência deste Tribunal;
	1.7.2. determinar ao órgão/entidade responsável pela concessão que:
	1.7.2.1. no prazo quinze dias, contados da ciência, providencie o destaque da parcela de quinto incorporada com amparo em função comissionada exercida entre 8/4/1998 e 4/9/2001 e transforme-a em Parcela Compensatória a ser absorvida por reajustes futuros, consoante decidido pelo Supremo Tribunal Federal no RE nº 638.115/CE, sob pena de responsabilidade solidária da autoridade administrativa omissa;
	1.7.2.2. emita novo ato de aposentadoria do interessado Gilson Santos Da Luz (Ato n. 4782/2018) , livre da irregularidade apontada, disponibilizando-o a este Tribunal, por meio do Sistema e-Pessoal, nos termos e prazos fixados na IN-TCU 78/2018;
	1.7.2.3. no prazo de trinta dias, contados da ciência, disponibilize a este Tribunal, por meio do Sistema e-Pessoal, comprovante da data em que o interessado tomou conhecimento deste Acórdão, conforme art. 21, inciso I, da IN-TCU 78/2018;
	1.7.3. dar ciência deste Acórdão ao órgão/entidade responsável pela concessão, informando que o teor integral da deliberação poderá ser obtido no endereço eletrônico www.tcu.gov.br/acordaos  (grifos acrescidos) .
HISTÓRICO 
2.	Conforme consta do ato de peça 3, o Sr. Gilson Santos da Luz ocupou função comissionada posteriormente ao advento da Lei 9.624/1998, cuja correspondente parcela de quintos foi incorporada aos seus proventos, razão por que foi determinado ao órgão de origem que procedesse à adequação da aludida parcela, conforme modulado pelo Supremo Tribunal Federal no âmbito do RE 638.115. 
ADMISSIBILIDADE
3.	Reitera-se o exame de admissibilidade efetuado pelo Sar/Serur (peça 32) , ratificado pelo Excelentíssimo Senhor Ministro-Relator João Augusto Ribeiro Nardes (peça 35) , que concluiu pelo conhecimento do pedido de reexame, com fundamento no artigo 48 da Lei 8.443/1992, c/c os artigos 285 e 286, parágrafo único, do RI/TCU, suspendendo-se os efeitos do caput e dos subitens 1.7, 1.7.2, 1.7.2.1 e 1.7.2.2 do Acórdão 13902/2021-TCU-Segunda Câmara.
EXAME DE MÉRITO
             Delimitação
4.1	Constitui objeto do presente recurso definir se o Acórdão 13902/2021-TCU-Segunda Câmara afrontou o julgamento do RE 638.115/CE.
5. Do direito à incorporação de quintos decorrente do exercício de função comissionada e/ou cargo em comissão, no período entre 8/4/1998 a 4/9/2001 (RE 638.115/CE) 
5.1.	O recorrente aduz que é beneficiário de decisão judicial transitada em julgado, que lhe assegura a incorporação de quintos decorrente do exercício de função comissionada e/ou cargo em comissão, no período entre 8/4/1998 a 4/9/2001, com base nos seguintes argumentos:
5.2.	O interessado foi, sim, beneficiário por ação coletiva transitada em julgado, movida pela Associação Nacional dos Servidores da Justiça do Trabalho (ANAJUSTRA) de nº 2004.34.00.048565-0.
Análise
5.3	Convém, de pronto, transcrever excerto do voto condutor do Acórdão recorrido, que trata da irregularidade em relação aos quintos:
Considerando que, no ato enfocado nestes autos, as análises empreendidas na fase de instrução revelam a irregularidade caracterizada pela inclusão, nos proventos, de um quinto de função comissionada exercida após 8/4/1998, além dos limites previstos nos arts. 3º e 5º da Lei 9.624/1998, que admitiam, após aquela data, apenas a contabilização de tempo residual para a integralização de um décimo decorrente do exercício de função iniciado até 10/11/1997 (data de publicação da MP 1.595-14, convertida na Lei 9.527/1997, que extinguiu a vantagem dos quintos/décimos) ;
Considerando que a irregularidade tipificada é objeto de jurisprudência pacificada nesta Corte de Contas, especialmente a partir do julgamento do RE 638.115/CE (Ministro-Relator Gilmar Mendes) , pelo Supremo Tribunal Federal, com repercussão geral, acompanhado por iterativos julgados desta Corte de Contas, a exemplo dos Acórdão 8187/2021-TCU-Primeira Câmara (relator: Ministro Walton Alencar Rodrigues) , 8.124/2021-1ª Câmara (relator: Ministro Benjamin Zymler) , 8.492/2021-1ª Câmara (relator: Ministro Vital do Rêgo) , 8.684/2021-1ª Câmara (relator: Ministro Jorge Oliveira) , 8.178/2021-1ª Câmara (relator: Ministro Substituto Augusto Sherman) , 8.611/2021-1ª Câmara (relator: Ministro Substituto Weder de Oliveira) , 7.999/2021-2ª Câmara (relator: Ministro Augusto Nardes) , 7.816/2021-2ª Câmara (relator: Ministro Aroldo Cedraz) , 8.318/2021-2ª Câmara (relator: Ministro Raimundo Carreiro) , 8.254/2021-2ª Câmara (relator: Ministro Bruno Dantas) , 13.963/2020-2ª Câmara (relatora: Ministra Ana Arraes) , 8.319/2021-2ª Câmara (relator: Ministro Substituto Marcos Bemquerer) e 8.224/2021-2ª Câmara (relator: Ministro Substituto André Luís de Carvalho) , entre outros;
Considerando que a parcela ora impugnada foi concedida mediante decisão administrativa, o que, segundo a modulação de efeitos do julgamento do RE 638.115/CE (Ministro-Relator Gilmar Mendes) , feita pelo Supremo Tribunal Federal, impõe a sua conversão em parcela compensatória a ser absorvida por reajustes futuros; (grifos acrescidos) 
5.4.	Ocorre que o recorrente alega haver decisão judicial transitada em julgado favorável à incorporação dos quintos no período entre 8/4/1998 a 4/9/2001. Caso comprovado o trânsito em julgado, bem como ser o interessado beneficiário da decisão, caberá ao órgão de origem observar a modulação de efeitos fixada pelo Supremo Tribunal Federal no RE 638.115, de modo a manter a parcela de quintos incorporados no referido período.
5.5.	Registra-se, por oportuno, que, ainda que comprovado o trânsito em julgado, isso, por si só, não possui o condão de alterar o julgamento pela ilegalidade do ato, pois que o e. STF deixou assente que a incorporação de quintos no período de 8/4/1998 até 4/9/2001 ofende o princípio da legalidade, nos termos da tese firmada em sede de repercussão geral, Tema 395. Ademais, o provimento judicial somente impede a suspensão dos pagamentos das parcelas indevidas (Acórdão 3842/2020-TCU-Primeira Câmara) .
5.6.	Nesse sentir, opina-se pela negativa de provimento do presente recurso.
CONCLUSÃO
6.	       Da análise de mérito, conclui-se que, relativamente à parcela "quintos", incorporada no período de 8/4/1998 até 4/9/2001, caso o interessado comprove, perante o órgão de origem, ser beneficiário de decisão judicial transitada em julgado, poderá ser mantida a continuidade dos pagamentos imune à absorção por reajustes futuros, consoante modulação de efeitos fixada pelo Supremo Tribunal Federal no RE 638.115.
6.1.	Por conseguinte, deve-se negar provimento ao presente recurso.
PROPOSTA DE ENCAMINHAMENTO
7.	Ante o exposto, submetem-se os autos à consideração superior, propondo-se, com fundamento no art. 48 da Lei 8.443/1992:
a) conhecer do recurso e, no mérito, negar-lhe provimento, sem prejuízo de observar que, relativamente à parcela "quintos", incorporada no período de 8/4/1998 até 4/9/2001, caso o interessado comprove, perante o órgão de origem, ser beneficiário de decisão judicial transitada em julgado, poderá ser mantida a continuidade dos pagamentos imune à absorção por reajustes futuros, consoante modulação de efeitos fixada pelo Supremo Tribunal Federal no RE 638.115;
b) informar o recorrente e demais interessados do acórdão a ser proferido, destacando que o relatório e o voto que o fundamentam podem ser acessados por meio do endereço eletrônico www.tcu.gov.br/acordaos.
	
É relatório.

não há.

Procurador Rodrigo Medeiros de Lima.

ATO DE APOSENTADORIA JULGADO ILEGAL PELA CONCESSÃO DE QUINTOS APÓS O ADVENTO DA LEI 9.624/1998. ILEGALIDADE. NEGATIVA DE REGISTRO. DETERMINAÇÃO PARA O ÓRGÃO DE ORIGEM CONSENTÂNEA À DECISÃO DO STF NO RE 638.115/CE. PEDIDO DE REEXAME. ARGUMENTOS INSUFICIENTES PARA REVER A DECISÃO RECORRIDA. CONHECIMENTO. NEGATIVA DE PROVIMENTO. CIÊNCIA AO ÓRGÃO DE ORIGEM.

APOSENTADORIA (APOS)

Secretaria de Recursos (Serur).

Trata-se de pedido de reexame, em processo de aposentadoria, interposto por Gilson Santos da Luz, ex-servidor do Tribunal Regional do Trabalho da 5ª Região/BA - TRT/5ª Região por meio do qual se insurge contra o Acórdão 13902/2021-TCU-Segunda Câmara, da relatoria do Ministro Raimundo Carreiro.
2.	 No âmbito da deliberação recorrida, este Tribunal julgou ilegal o ato de aposentadoria do interessado, negando-lhe registro, tendo em vista a concessão de quintos com amparo em funções comissionadas exercidas entre 8/4/1998 e 4/9/2001. Foi determinado ainda, no subitem 1.7.2.1 do acórdão recorrido, que o órgão de origem promovesse o destaque das parcelas de quintos incorporadas com amparo em funções comissionadas exercidas entre 8/4/1998 e 4/9/2001.
3.	Inconformado com a decisão desta Corte, o recorrente alega, de mais relevante, que foi beneficiado por ação coletiva transitada em julgado em 1º/8/2006, ou seja, antes da prolação do RE 638.115/CE, movida pela Associação Nacional dos Servidores da Justiça do Trabalho (Anajustra) de nº 2004.34.00.048565-0	
4.	A Secretaria de Recursos (Serur) analisou o pedido de reexame interposto e propôs, com o aval do Ministério Público junto ao TCU (MPTCU) , conhecer e negar-lhe provimento. Ratificando despacho exarado à peça 24, conheço do presente recurso e, no mérito, manifesto minha anuência ao encaminhamento uniforme proposto nos autos.
5.	De fato, a existência de decisão judicial que beneficia o interessado deve ser comprovada junto ao órgão de origem de origem, sendo suficiente, tal providência, para manter a incorporação imune à absorção por reajustes futuros, nos termos da modulação de efeitos fixada pelo Supremo Tribunal Federal no RE 638.115. Assim, não vejo óbices a que seja dada a ciência proposta nos pareceres técnicos, sem necessidade de ajustes na decisão recorrida.
6.	Ainda que haja a comprovação de decisão judicial favorável ao recorrente, no entanto, permanece o julgamento pela ilegalidade do ato, conforme fundamentou a Serur em sua instrução, transcrita no relatório precedente.
	Ante as razões expostas, VOTO no sentido de que seja negado provimento a este pedido de reexame, nos termos do acórdão que ora submeto à apreciação deste Colegiado.
	
TCU, Sala das Sessões Ministro Luciano Brandão Alves de Souza, em 11 de outubro de 2022.
Ministro JOÃO AUGUSTO RIBEIRO NARDES 
Relator